臺灣高雄地方法院刑事判決　　　　　　100年度簡上字第570號
上　訴　人　臺灣高雄地方法院檢察署檢察官
被　　　告　許順和
　　　　　　許順榮
　　　　　　許文發
上　一　人
選任辯護人　謝嘉順律師
上列上訴人因被告等偽造文書案件，不服本院中華民國100年9月
26日100年簡字第4172號刑事簡易判決（聲請簡易判決處刑案號
：臺灣高雄地方法院檢察署100年度調偵字第1031號），提起上
訴，本院管轄之第二審合議庭判決如下：
    主  文
原判決撤銷。
許順和、許順榮、許文發共同犯行使偽造私文書罪，各處有期徒
刑陸月，如易科罰金，以銀元佰元即新臺幣玖佰元折算壹日；
各減為有期徒刑月，如易科罰金，以銀元佰元即新臺幣玖佰
元折算壹日；未扣案「定期（儲蓄）存款中途解約通知書」上偽
造之「許朝章」署名壹枚沒收之。均緩刑貳年。
    事  實
一、許順和、許順榮、許文發與許文泉為兄弟，許朝章則係其等
    之父親。許順和、許順榮、許文發明知許朝章業於民國90年
    11月10日死亡，許朝章之財產屬於全體繼承人即許何貴美（
    許朝章之配偶）、許順和、許順榮、許文發、許文泉、方許
    秋玉、陳許月春、謝許牡丹、林許幼、許秀幸、田許秀春等
    11人公同共有，許順和、許順榮、許文發竟未得繼承人許文
    泉之同意，共同基於行使偽造私文書之犯意聯絡，於90年11
    月12日推由許文發持許朝章開立於高雄縣鳳山市農會帳號：
    000000000000、000000000000、000000000000、0000000000
    00、000000000000等5筆定期存款之存單、帳號為0000000之
    存摺及印鑑章，至高雄縣鳳山市農會，接續以許朝章之名義
    填具定期（儲蓄）存款中途解約通知書，而在「申請人姓名
    」欄偽填「許朝章」之姓名並盜蓋許朝章之印鑑章各1枚；
    及以許朝章之名義填具取款憑條，而在「存戶簽章」欄上盜
    蓋許朝章之印鑑章1枚，分別用以表示係許朝章本人辦理解
    約及提領現金，而偽造以上2份私文書後，於同日上午9時許
    先後持向不知情之承辦人員鄭美黛而行使之，致承辦人員因
    不知許朝章已死亡之事實，而將許朝章上開5筆定期存款解
    約存入許朝章帳號0000000號之帳戶內後，並如數交付新臺
    幣（下同）291萬3,328元予許文發，足以生損害於許文泉之
    繼承權、稅捐稽徵機關對於遺產稽徵之確保及鳳山市農會對
    於存戶資料管理之正確性。
二、案經許文泉訴由臺灣高雄地方法院檢察署檢察官偵查聲請以
    簡易判決處刑。
    理  由
一、按刑事訴訟法有關傳聞法則及其例外規定（第159條之1至第
    159條之5），如條文已明定得為證據者（如第159條之1第1
    項），或依規定原則上有證據能力（如第159條之1第2項）
    ，而當事人未抗辯其有例外否定證據能力之情形者，即無庸
    就其如何具有證據能力而為說明。又本院認定本案事實所引
    用如後述之被告以外之人於審判外陳述，包括人證及文書證
    據等，並無證據證明係公務員違背法定程序所取得，且當事
    人於本院審判期日中對本院所引用之相關卷證，就證據能力
    均表示不爭執，迄至言詞辯論終結前未再聲明異議。又該等
    證據，亦無刑事訴訟法第159條之4之顯有不可信之情況與不
    得作為證據之情形。本院審酌上開證據資料製作時之情況，
    尚無違法不當及證明力明顯過低之瑕疵，亦認為以之作為證
    據應屬適當，是依刑事訴訟法第159條至第159條之5規定，
    後述所引用之人證及文書證據，均有證據能力，合先敘明。
二、上揭犯罪事實，業據被告許順和、許順榮、許文發3人於偵
    查中及本院審理時均坦承不諱，核與證人即告訴人許文泉、
    證人許何貴美於偵訊中之證述情節大致相符，復有許朝章戶
    籍謄本1份（見100年度他字第567號，下稱偵1卷第5頁）、
    財政部台灣省南區國稅局遺產稅免稅證明書1份（見偵1卷第
    6頁）、高雄縣鳳山市農會許朝章前揭帳戶交易明細表影本1
    紙（見偵1卷第7頁）、許朝章所有高雄縣鳳山市農會定期存
    單影本5紙（見偵1卷第8至12頁）、高雄縣鳳山市農會90年
    11月12日活期取款憑條影本1紙（見偵1卷第13頁）、許朝章
    設於高雄縣鳳山市農會第00000-0-0號活期存款帳戶交易明
    細表影本1份（見偵1卷第34-43頁）、許順榮設於高雄縣鳳
    山市農會第00000-0-0號存摺封面及內頁影本3紙（見偵1卷
    第47-49頁）、許文發設於高雄縣鳳山市農會第00000-0-0號
    存摺封面及內頁影本3紙（見偵1卷第47-49頁）、許順和之
    妻許王花設於高雄縣鳳山市農會第00000-0-0號存摺封面及
    內頁影本3紙（見偵1卷第50-52頁）、鳳山市農會100年3月8
    日鳳市農文字第1000000714號函文及附件：許朝章前揭帳戶
    交易明細表、高雄縣鳳山市農會90年11月12日活期取款憑條
    、定期儲蓄存款中途解約通知書各乙紙及定期存單影本（見
    100年度偵字第5645號，下稱偵2卷第10-30頁）附卷可稽，
    足認被告3人自白與事實相符，是本案事證明確，被告3人犯
    行足堪認定，應依法論科。
三、按行為後法律有變更者，適用行為時之法律。但行為後之法
    律有利於行為人者，適用最有利於行為人之法律，刑法第2
    條第1項定有明文。查被告等行為後，刑法於94年2月2日修
    正公布，於95年7月1日起施行。本件自應就被告等行為前、
    後相關法律有修正者，依前揭規定加以比較適用。又比較行
    為時及裁判時之法律時，應就罪刑有關之共犯、未遂犯、想
    像競合犯、牽連犯、連續犯、結合犯，以及累犯加重、自首
    減輕暨其他法定加減原因（如身分加減）與加減例等一切情
    形，綜其全部罪刑之結果而為比較（最高法院95年5月23日
    95年度第8次刑事庭會議決議參照）。茲就本件新舊法比較
    結果說明如下：
（一）修正前刑法第33條第5款規定：「罰金：（銀元）1元以上
      」，而銀元與新臺幣間之折算，依現行法規所定貨幣單位
      折算新臺幣條例規定，以銀元1元折算新臺幣3元；修正後
      刑法第33條第5款則規定：「罰金：新臺幣1,000元以上，
      以百元計算之」，經比較修正前、後之規定，修正後刑法
      第33條第5款所定罰金之最低數額，較之修正前提高，自
      以修正前刑法第33條第5款規定有利於被告3人。
（二）修正後刑法第28條關於成立共同正犯之標準，將原來共同
      正犯之共同「實施」犯罪，改為共同「實行」犯罪，剔除
      完全未參與犯罪相關行為之「實行」的「陰謀共同正犯」
      及「預備共同正犯」，本案被告等所涉行使偽造文書犯行
      ，無論依新舊法，均成立共同正犯，即無有利或不利之情
      形，於刑法修正施行後法院為裁判時，本無庸為新、舊法
      之比較。然個案如有其他應依刑法第2條第1項之規定為新
      、舊法之比較情形時，依綜其全部罪刑之結果而為比較後
      ，整體適用法律。
（三）綜上，本件經依前述規定合併比較之結果，爰認修正前刑
      法相關規定較有利於被告3人，故應依該等規定作為本件
      被告3人論罪科刑之依據。
四、核被告3人均係犯刑法第216條、第210條之行使偽造私文書
    罪。被告3人於定期（儲蓄）存款中途解約通知書偽造署名
    及盜蓋印章、於取款憑條上盜蓋印章之行為，均係偽造私文
    書之階段行為；其偽造後復持以行使，偽造之低度行為應為
    行使之高度行為所吸收，均不另論罪，應依行使偽造私文書
    罪論處。又被告3人先後偽造私文書復持以行使之行為，係
    於密切接近之時間及同地實施，侵害同一之法益，各行為之
    獨立性極為薄弱，依一般社會健全觀念，在時間差距上，難
    以強行分開，應視為數個舉動之接續施行，合為包括之一行
    為予以評價，屬接續犯。再被告3人就上開犯行有犯意聯絡
    及行為分擔，應論以共同正犯。
五、原審以被告3人所為犯行事證明確，予以論科，固非無見，
    惟查：（一）本案應依刑法第2條第1項前段之規定，一體適
    用修正前刑法之規定。原審未依修正前刑法第28條規定論共
    犯及修正前刑法第41條規定諭知易科罰金之折算標準，尚有
    未洽。（二）被告3人之犯罪時點係在96年4月24日以前，且
    無中華民國96年罪犯減刑條例所列不予減刑之情形，原審未
    依中華民國九十六年罪犯減刑條例之規定予以減刑（詳後述
    ），亦有違誤。檢察官雖援引告訴人許文泉之請求上訴意旨
    認：被告3人未曾表示願賠償告訴人200萬元，原審誤以之為
    量刑之依據，而以原審量刑過輕及誤為緩刑宣告為由提起上
    訴，然而，關於刑之量定及緩刑之宣告，係實體法上賦予法
    院得為自由裁量之事項，倘其未有逾越法律所規定之範圍，
    或濫用其權限，即不得任意指摘為違法或不當（最高法院72
    年台上字第6696號、75年台上字第7033號判例意旨參照）。
    是法官於有罪判決中，究應如何量處罪刑，自得依據個案情
    節，參諸刑法第57條所定各款犯罪情狀之規定，於該法定刑
    度範圍內，基於合義務性之裁量，量處被告罪刑。而量刑之
    裁量權，乃憲法所保障法官獨立審判之核心，如非有裁量逾
    越或裁量濫用之明顯違法情事，自不得擅加指摘其違法或不
    當，即使上級審對下級審裁量權之審查，亦應同此標準。查
    原審衡酌上情，就被告所為行使偽造文書犯行予以量刑，並
    未逾刑法第216條、第210條之行使偽造私文書罪之法定刑度
    範圍，且被告未與告訴人達成和解乙情，亦經原審予以斟酌
    在內，並無裁量逾越或裁量濫用之明顯違法情事，是上訴人
    以之為由提起本件上訴，主張原審量刑過輕云云，並無理由
    ，惟本案既有上開違誤情形，自應由本院予以撤銷改判。
六、本院審酌被告3人處理其等父親之遺產，竟在未得全體繼承
    人同意或告知金融機構人員之情形下，以其父之印鑑提領其
    父存款，且迄今仍未能與告訴人成立和解，行為固不足取；
    惟念及被告3人犯後均坦承犯行，態度良好，且其等提領存
    款之目的，係急於處理其等父親之後事與作為其等母親生活
    費之用，其等3人行為雖應非難，惟其動機尚屬情有可原，
    又被告3人曾表明願以200萬元與告訴人洽談和解，且已為告
    訴人償還當舖欠款100萬元，母親許何貴美係由被告3人扶養
    照顧，許朝章土地分割為11份後已有將其中一份分給告訴人
    等情，業據告訴人陳明，並有協議書在卷可考（見本院100
    年度簡上字第570號卷第80-82、99、147頁），其等經調解
    後，因金額尚有落差而無法達成，亦有高雄市鳳山區調解委
    員會調解筆錄在卷可稽。是被告3人未能與告訴人成立和解
    ，並非可全然苛責於被告3人，並綜合考量被告3人犯罪動機
    、目的、手段、智識程度、生活狀況等一切情狀，各量處如
    主文所示之刑及依修正前之刑法第41條規定諭知易科罰金之
    折算標準，以資儆懲。末查，被告3人均無前科，此有其等
    臺灣高等法院被告前案紀錄表在卷可稽，茲念其等僅因一時
    失慮以致誤觸刑章，事後3人均已坦承全部犯行、頗見悔意
    ，諒其等經此偵、審程序後，當知警惕，應無再犯之虞，併
    斟酌檢察官亦求予從輕量刑並諭知緩刑之意見，本院認其等
    所受宣告之刑，以暫不執行為適當，爰均宣告緩刑2年，以
    勵自新（依照最高法院95年度第8次刑事庭會議結論，緩刑
    之宣告，應直接適用新法第74條之規定）。又刑法第41條有
    關易科罰金之折算標準，因屬科刑事項之變更。又與罪刑有
    關之本刑，固不得割裂適用，惟易刑處分，事關刑罰執行，
    仍應分別適用最有利於行為人之法律。因此，倘所處之主刑
    同時有徒刑、拘役易科罰金、罰金易服勞役之情形時，關於
    易科罰金、易服勞役部份應分別為新舊法有利不利之比較，
    依刑法第2條第1項從舊從輕原則定其易刑之折算標準，最高
    法院96年台非字第58號判決可資參照。查被告行為後，刑法
    第41條迭經修正，而依95年7月1日修正施行前之刑法第41條
    ，及廢止前罰金罰鍰提高標準條例第2條等規定結果，易科
    罰金之折算標準最高為銀元3百元，最低為銀元1百元，換算
    為新臺幣後，最高額為新臺幣9百元，最低額為新臺幣3百元
    ，顯較現行規定即以新臺幣1千元、2千元或3千元折算1日之
    標準，更有利於被告，爰依修正前之刑法第41條規定諭知易
    科罰金之折算標準。再被告3人犯本件行使偽造文書之犯罪
    時點係在96年4月24日以前，且無中華民國96年罪犯減刑條
    例所列不予減刑之情形，爰依該條例第2條第1項第3款、第7
    條及第9條之規定，減其宣告刑二分之一，並依修正前刑法
    第41條第1項前段規定諭知易科罰金之折算標準，以資懲儆
    。
七、被告許文發於前揭定期（儲蓄）存款中途解約通知書所偽造
    之「許朝章」署名1枚，應依刑法第219條規定及共同正犯責
    任共同原則，不問屬於犯人與否，於被告3人罪刑項下均併
    予宣告沒收。至該偽造之定期（儲蓄）存款中途解約通知書
    及取款憑條各1紙上盜蓋之「許朝章」印文各1枚，因該印章
    既屬真正，所蓋用之印文即非屬偽造，本院無從依刑法第
    219條規定予以沒收；且因上開2紙偽造之私文書均已交予鳳
    山市農會收執，即屬該農會所有，而非被告等所有，均不予
    宣告沒收，附此敘明。
據上論斷，應依刑事訴訟法第455條之1第1項、第3項、第364條
、第369條第1項前段、第299條第1項前段，刑法2條第1項前段、
第216條、第210條、第74條第1項第1款、第219條、修正前刑法
28  條、第41條第1項前段，廢止前罰金罰鍰提高標準條例第2條
前段，現行法規所定貨幣單位折算新臺幣條例第2條，中華民國
九十六年罪犯減刑條例第2條第1項第3款、第7條、第9條，判決
如主文。
本案經檢察官張媛舒到庭執行職務。
中    華    民    國  100    年    12    月    28    日
                  刑事第六庭  審判長法  官  李璧君
                                    法  官  李承曄
                                    法  官  王惠芬
以上正本證明與原本無異。
本件不得上訴。
中    華    民    國   100    年    12    月    28    日
                                    書記官  王紀芸
附錄本案論罪科刑法條：
中華民國刑法第210條
（偽造變造私文書罪）
偽造、變造私文書，足以生損害於公眾或他人者，處 5 年以下
有期徒刑。
中華民國刑法第216條
（行使偽造變造或登載不實之文書罪）
行使第 210 條至第 215 條之文書者，依偽造、變造文書或登載
不實事項或使登載不實事項之規定處斷。